【裁判字號】    98,訴,164
【裁判日期】    980326
【裁判案由】    損害賠償等
【裁判全文】
臺灣臺北地方法院民事裁定               98年度訴字第164號
原      告  丁○○
輔  佐  人  甲○○
被      告  丙○○
訴訟代理人  吳宏山律師
複代理人    乙○○
上列當事人間請求遷讓房屋等事件，本院裁定如下︰
    主    文
原告之訴駁回。
訴訟費用由原告負擔。
    理    由
一、按當事人書狀，除別有規定外，應記載下列各款事項：(四)應
    為之聲明或陳述；書狀不合程式或有其他欠缺者，審判長應
    定期間命其補正；起訴，應以訴狀表明下列各款事項，提出
    於法院為之：(三)應受判決事項之聲明；原告之訴，有下列各
    款情形之一者，法院應以裁定駁回之，但其情形可以補正者
    ，審判長應定期間先命補正：(六)起訴不合程式或不備其他要
    件者，民事訴訟法第一百十六條第一項第四款、第一百二十
    一條第一項、第二百四十四條第一項第三款、第二百四十九
    條第一項第六款定有明文。
二、本件原告與被告丙○○間請求損害賠償等事件，原告起訴狀
    訴之聲明關於「請求判令被告將坐落臺北市○○區○○路四
    段三００巷二十弄十七號七樓房屋水管、地板漏水之處修復
    」及「限期一個月內修繕」部分，未臻具體明確，經本院於
    民國九十八年三月十日裁定命原告補正，該裁定於同年月十
    三日送達原告，有送達證書附卷可稽，原告雖於同年月十七
    日補正聲明為「請求判令被告將坐落臺北市○○區○○路四
    段三００巷二十弄十七號七樓房屋內部引發臺北市○○區○
    ○路四段三００巷二十弄十七號六樓天花板漏水之水管、地
    板龜裂處，於判決後一個月內修復至臺北市○○區○○路四
    段三００巷二十弄十七號六樓之天花板無漏水之狀態，並賠
    償新臺幣二百萬元」，然該應受判決事項之聲明仍未臻具體
    明確，不生補正之效力，蓋原告聲明未將請求被告一個月內
    修繕之門牌號碼臺北市○○區○○路四段三００巷二十弄十
    七號七樓房屋「漏水處」標明，亦未就其聲明不完足處請求
    法院到場勘驗或囑託鑑定機關前往測量、確定，無從確認其
    請求事項，且有礙被告之防禦，其起訴自非合法，應予駁回
    。
三、至民事訴訟法關於闡明之規定，係第一百九十九條第一項、
    第二項「審判長應注意令當事人就訴訟關係之事實及法律為
    適當完全之辯論；審判長應向當事人發問或曉諭，令其為事
    實上及法律上陳述、聲明證據或為其他必要之聲明及陳述；
    其所聲明或陳述有不明瞭或不完足者，應令其敘明或補充之
    」，第一百九十九條之一「依原告之聲明及事實上之陳述，
    得主張數項法律關係，而其主張不明瞭或不完足者，審判長
    應曉諭其敘明或補充之；被告如主張有消滅或妨礙原告請求
    之事由，究為防禦方法或提起反訴有疑義時，審判長應闡明
    之」，第二百零三條「法院因闡明或確定訴訟關係，得為下
    列各款之處置‧‧‧」，及第二百七十條第一項、第二項前
    段「行合議審判之訴訟事件，法院於必要時以庭員一人為受
    命法官，使行準備程序；準備程序，以闡明訴訟關係為止‧
    ‧‧」、第二百七十條之一第一項「受命法官為闡明訴訟關
    係，得為下列各款事項，並得不用公開法庭之形式行之‧‧
    ‧」。
  １其中第一百九十九條、第一百九十九條之一及第二百零三條
    條文除明文記載「令當事人為‧‧‧辯論」、「向當事人發
    問或曉諭‧‧‧」、「命當事人‧‧‧到場、命當事人‧‧
    ‧提出‧‧‧」外，且規定在民事訴訟法總則編第四章「言
    詞辯論」節內，依法律文義及體系解釋，該規定當指原告業
    已合法起訴後，經法院行言詞辯論程序時，如當事人之事實
    上或法律上陳述、聲明證據有不明瞭或不完足者，審判長始
    負有向當事人發問或曉諭、令其敘明或補充、俾為適當完全
    辯論之義務，否則所為之實體判決即因辯論程序未臻完備而
    有瑕疵、難謂為合法，此由最高法院四十三年台上字第十二
    號判例亦明示係就基於違背闡明義務所為之「判決」而言亦
    明，故民事訴訟法第一百九十九條、第一百九十九條之一規
    定非謂法院（審判長）應於原告起訴後，在起訴程式尚有欠
    缺（例如未繳足裁判費、未載列被告正確姓名、名稱、住址
    、法定代理人、應受判決事項聲明）情況下，除依民事訴訟
    法第二百四十九條之規定命其補正外，尚須就原告起訴缺漏
    之程式於辯論期日內積極為指導、闡明。
  ２至第二百七十條、第二百七十條之一之規定，則為「行合議
    審判之訴訟事件，法院於必要時以庭員一人為受命法官，使
    行準備程序」之情況方適用，該等法條規定甚明，而本件並
    非行合議審判之訴訟事件，亦無從適用該部分規定。
  ３本件原告起訴書狀內應記載之「應受判決事項之聲明」既未
    臻具體明確，且該項缺漏有礙被告之答辯、防禦，本院除依
    民事訴訟法第二百四十九條之規定命其補正聲明外，本無從
    行言詞辯論程序，甚或於辯論期日內指示、引導原告為具體
    明確之聲明，況縱認起訴程式欠缺之情形下，法院（審判長
    ）亦有闡明、命其敘明或補充之義務，本院既已依民事訴訟
    法第二百四十九條之規定以裁定明確告知原告其起訴應具備
    之程式及欠缺之事項，限期命其補正，前已述及，亦應認本
    院已盡闡明之義務，否則無異等同於由法院擔任原告之代理
    人、詳盡指導原告進行訴訟，顯違反訴訟上法院立於當事人
    以外公平裁判地位之基本原則，併此敘明。
四、依民事訴訟法第二百四十九條第一項第六款、第九十五條、
    第七十八條裁定如主文。
中    華    民    國    98    年    3     月    26    日
                    民事第一庭  法  官  洪文慧
以上正本係照原本作成。
如對本裁定抗告須於裁定送達後十日內向本院提出抗告狀，並繳
納抗告費新臺幣一千元。
中    華    民    國    98    年    3     月    26    日
                                書記官  林芝儀


司法院資訊處製作；財團法人民間司法改革基金會備份。
